最高法院刑事判決　　　　　　　　　　　　　　　九十一年度台上字第一八三一號
　　上　訴　人　甲○○
　　　　　　　　乙○○
右上訴人等因傷害人致重傷案件，不服台灣高等法院中華民國八十九年一月十八日第
二審更審判決（八十八年度上更(一)字第六八○號，起訴案號：台灣宜蘭地方法院檢察
署八十五年度偵字第一九七九號），提起上訴，本院判決如左：
    主  文
上訴駁回。
    理  由
按刑事訴訟法第三百七十七條規定：上訴於第三審法院，非以判決違背法令為理由，
不得為之。是提起第三審上訴，應以原判決違背法令為理由，係屬法定要件。如果上
訴理由狀並未依據卷內訴訟資料，具體指摘原判決不適用何種法則或如何適用不當，
或所指摘原判決違法情事，顯與法律規定得為第三審上訴理由之違法情形，不相適合
時，均應認其上訴為違背法律上之程式，予以駁回。本件原判決撤銷第一審關於傷害
人致重傷部分之不當判決，改判仍論處上訴人甲○○、乙○○共同傷害人之身體致重
傷罪刑。已詳敘甲○○、乙○○於民國八十五年三月十七日凌晨，在宜蘭縣五結鄉○
○路七十三巷二十四號薛子鴻所經營之昭商購物中心，與游清忠、陳騰雲等人以天九
牌賭博財物。迄同日清晨約三時五十五分許，甲○○與陳騰雲因下注問題發生口角，
經薛子鴻勸解後，甲○○、乙○○先行離去，陳騰雲與游清忠仍留在商店內。乃甲○
○、乙○○二人基於共同傷害之犯意聯絡，分別持所有之高爾夫球桿、棒球棒各一支
在店外等候，約過五分鐘，陳騰雲與游清忠步出商店。甲○○即持高爾夫球桿毆打陳
騰雲背部等處，經陳騰雲以左手抵擋，致高爾夫球桿折斷，旋在地上互毆，乙○○亦
持球棒毆打陳騰雲。游清忠見狀，乃隨手在路邊拾起一支掃把柄支援。而以球棒重擊
人之頭部，將致生重傷之結果，客觀上為甲○○、乙○○所能預見，乙○○仍持上開
球棒重擊游清忠之頭部至倒地不起，始駕車離去。致游清忠受有外傷性腦傷併顱內出
血、失語症及兩側肢體運動功能不良之重傷害等情。係綜核被害人陳騰雲之指訴，證
人薛子鴻之證詞，財團法人羅許基金會羅東博愛醫院驗傷診斷書、覆函暨三軍總醫院
附設民眾診療服務處覆函等卷內資料為其所憑之證據及認定之理由。而以甲○○所辯
：伊與乙○○間非但無傷害游清忠之犯意聯絡及行為之分擔，抑且對於游清忠致重傷
之結果，尤無預見之可能，自不負傷害人致重傷之罪責；乙○○所辯：本件起因於甲
○○與陳騰雲賭博發生口角所致，與伊無關，伊為阻止游清忠攻擊甲○○，始以球棒
毆打游清忠，應屬正當防衛之行為云云。為卸責飾詞，無足採信，亦於理由內逐一指
駁及說明。所為論斷，俱有卷內證據資料足憑，從形式上觀察，原判決並無違背法令
之情形存在。查共同實施犯罪行為之人，在合同意思範圍以內，各自分擔犯罪行為之
一部，相互利用他人之行為，以達其犯罪之目的者，即應對於全部所發生之結果，共
同負責。又共同正犯之意思聯絡，不限於事前有所協議，其於行為當時，基於相互之
認識，以共同犯罪之意思參與者，亦無礙於共同正犯之成立。甲○○與乙○○分持球
桿、球棒在昭商購物中心外等候被害人，迨甲○○與陳騰雲互毆之際，乙○○亦持球
棒毆打陳騰雲，而游清忠持掃柄支援陳騰雲時，乙○○更持球棒往游清忠之之頭部重
擊，則甲○○與乙○○顯然在合同意思範圍以內，各自分擔犯罪行為之一部，相互利
用他人之行為，以達其傷害被害人之目的，自應對於全部所發生之結果，共同負責，
原判決以傷害人致重傷之共同正犯問擬，自屬正當合法；又所謂重傷害者，謂係以毀
敗視能、聽能、語能、味能、嗅能、或一肢以上之機能或生殖機能或其他於身體或健
康有重大不治或難治之傷害而言，（行為時）刑法第十條第四項第一至六款定有明文
。而被害人是否達於重傷害之程度，應由事實審綜核一切證據資料予以判斷，不以囑
託鑑定機關鑑定為必要。本件被害人游清忠受有外傷性腦傷併顱內出血、失語症、兩
側肢體運動功能不良等傷害，其右側肢體呈中度痙攣不具功能，無法自行站立或步行
，有語言障礙，自八十五年三月十七日由羅東博愛醫院急診住院開顱治療，並陸續接
受復建治療十個月，顯著進步之機會不大；而至三軍總醫院附設民眾診療服務處就診
時，其右側肢體仍完全無法活動（偏癱），無法言語、無法走路，生活須人照顧，已
無痊癒機會。有財團法人羅許基金會羅東博愛醫院出具之驗傷診斷書、覆函暨三軍總
醫院附設民眾診療服務處之覆函在卷可稽，原審採擇該等證據資料為認定游清忠之語
能、四肢機能已達於毀敗之程度，屬（行為時）刑法第十條第四項第三款、第四款之
重傷害，要無違法可言；另查正當防衛必須對於現在不法之侵害始得為之，彼此互毆
，又必一方初無傷人之行為，因排除對方不法之侵害而加以還擊，始得以正當防衛論
擬，故在無從分別何方為不法侵害之互毆行為，自不得主張防衛權。上訴人等先持球
桿、球棒攻擊陳騰雲，游清忠見狀始持掃柄支援陳騰雲，乙○○再持球棒重擊游清忠
，顯係基於傷害犯意之互毆行為，與正當防衛情形不相當。乙○○主張其持球棒毆擊
游清忠係出於阻卻游清忠傷害甲○○云云，原判決認不符正當防衛之要件，即非無所
本。上訴意旨置原判決上開明確論斷於不顧，對原審取捨證據及證據證明力判斷之審
判職權行使，任憑己見，再事爭執，或曰：原審採陳騰雲、薛子鴻之初供作為上訴人
不利之判斷，不再傳訊調查，其對證據之取捨及證明力之判斷，顯然逾越經驗法則；
或稱：上訴人確無預見被害人致重傷之可能；或辯：乙○○傷害游清忠致重傷，顯然
超出甲○○意思聯絡之範圍云云。然其所指摘者均為單純事實上之爭辯，要非適法之
第三審上訴理由。是上訴意旨所指摘原判決違法情事，顯與法律規定得為第三審上訴
理由之違法情形，不相適合。揆諸首開說明，其上訴為違背法律上之程式，應予駁回
。
據上論結，應依刑事訴訟法第三百九十五條前段，判決如主文。
中      華      民      國    九十一    年      四      月      四      日
                              最高法院刑事第四庭
                                  審判長法官  紀  俊  乾
                                        法官  黃  正  興
                                        法官  劉  介  民
                                        法官  陳  東  誥
                                        法官  張  春  福
      右正本證明與原本無異
                                              書  記  官
中      華      民      國    九十一    年      四      月      九      日
